臺灣新北地方法院刑事判決
111年度金訴字第1173號
公  訴  人  臺灣新北地方檢察署檢察官
被      告  陳睿霆




上列被告因違反洗錢防制法等案件，經檢察官提起公訴（111年
度偵緝字第861號），本院裁定改行簡式審判程序，判決如下：
    主  文
陳睿霆犯三人以上共同冒用政府機關及公務員名義詐欺取財罪，
處有期徒刑陸月。
    事實及理由
一、本件犯罪事實及證據，除引用如附件檢察官起訴書之記載外
    ，茲補充更正如下：
（一）犯罪事實欄一第1行「鈴木小五郎」更正為「毛利小五郎
      」；第2行「109年8月間」更正為「109年9月間」；第17
      行「華福公園」更正為「民德路與華順街口」；第20行「
      南昌街」更正為「南昌路1段」。
（二）證據部分另補充：被告陳睿霆於本院準備程序及審理時之
      自白（本院卷第49、55頁）。
二、論罪科刑：
（一）核被告所為，係犯刑法第339條之4第1項第1款、第2款之
      三人以上共同冒用政府機關及公務員名義詐欺取財罪與洗
      錢防制法第2條第2款、第14條第1項之洗錢罪。被告與該
      詐欺集團其他成員間，就上開犯行，具有犯意聯絡及行為
      分擔，各應論以共同正犯。被告以一行為同時觸犯三人以
      上共同冒用政府機關及公務員名義詐欺取財罪與洗錢罪，
      為想像競合犯，應依刑法第55條規定，從一重之三人以上
      共同冒用政府機關及公務員名義詐欺取財罪處斷。
（二）按犯罪之情狀顯可憫恕，認科以最低度刑仍嫌過重者，得
      酌量減輕其刑，刑法第59條定有明文。此係以犯罪之情狀
      顯可憫恕，認為科以最低度刑仍嫌過重者，始有其適用。
      所謂「犯罪之情狀」，與同法第57條規定科刑時應審酌之
      一切情狀，並非有截然不同之領域，於裁判上酌減其刑時
      ，應就犯罪一切情狀（包括第57條所列舉之10款事項），
      予以全盤考量，審酌其犯罪有無可憫恕之事由（即有無特
      殊之原因與環境，在客觀上足以引起一般同情，以及宣告
      法定低度刑，是否猶嫌過重等等），以為判斷（最高法院
      95年度台上字第6157號、88年度台上字第1862號判決意旨
      參照）。本院審酌被告行為時甫滿18歲，思慮未臻成熟，
      且所為僅係收水工作，尚非詐欺集團中具有指揮監督權力
      之核心角色，犯後亦始終坦承犯行，復與告訴人王紫瀅調
      解成立，並已履行部分賠償金額，此有本院調解筆錄及公
      務電話紀錄表在卷可稽（本院卷第77至78、81頁），足認
      被告犯後態度良好，且積極彌補告訴人所受損害，是本院
      審酌被告本件犯罪一切情狀，認倘依刑法第339條之4第1
      項第1款、第2款加重詐欺取財罪之最低法定本刑科處有期
      徒刑1年，猶嫌過重，不無情輕法重之憾，客觀上顯有情
      堪憫恕之處，爰依刑法第59條規定減輕其刑。
（三）次按犯洗錢防制法第14條、第15條之罪，在偵查或審判中
      自白者，減輕其刑，洗錢防制法第16條第2項定有明文。
      又想像競合犯之處斷刑，本質上係「刑之合併」。其所謂
      從一重處斷，乃將想像競合犯組成之評價上數罪，合併為
      科刑一罪，其所對應之刑罰，亦合併其評價上數罪之數法
      定刑，而為一個處斷刑。易言之，想像競合犯侵害數法益
      者皆成立犯罪，論罪時必須輕、重罪併舉論述，同時宣告
      所犯各罪名，包括各罪有無加重、減免其刑之情形，亦應
      說明論列，量刑時併衡酌輕罪部分量刑事由，評價始為充
      足，然後依刑法第55條前段規定「從一重處斷」，非謂對
      於其餘各罪可置而不論。因此，法院決定處斷刑時，雖以
      其中最重罪名之法定刑，做為裁量之準據，惟於裁量其輕
      重時，仍應將輕罪合併評價在內（最高法院108年度台上
      字第4405號、第4408號判決意旨可參）。被告就上開洗錢
      犯行於本院審理時坦承不諱，依上開規定，原應依法減輕
      其刑，然被告所犯洗錢罪係屬想像競合犯其中之輕罪，依
      上開說明，爰由本院於後述依刑法第57條量刑時一併衡酌
      該部分減輕其刑事由，併此敘明。
（四）爰以行為人之責任為基礎，審酌被告不思以正途賺取所需
      ，竟貪圖可輕鬆得手之不法利益，而加入詐欺集團，無視
      政府一再宣示掃蕩詐欺集團之決心，造成被害人財產損失
      ，嚴重危害社會治安及財產交易安全，所為實值非難；惟
      念被告於本案行為時年紀尚輕，且僅係擔任收水角色，並
      非犯罪主導者，犯後亦坦認犯行，堪認確有悔意，再考量
      其就所犯洗錢犯行部分尚符合洗錢防制法第16條第2項減
      刑要件，兼衡被告犯罪之動機、目的、手段與所生損害，
      暨其智識程度、家庭經濟生活狀況及業與告訴人調解成立
      賠償部分損害（本院卷第77至78、81頁）等一切情狀，量
      處如主文所示之刑。
三、沒收部分：
（一）按犯罪所得，屬於犯罪行為人者，沒收之。但有特別規定
      者，依其規定；前2項之沒收，於全部或一部不能沒收或
      不宜執行沒收時，追徵其價額，刑法第38條之1第1項、第
      3項分別定有明文。又洗錢防制法第18條第1項固規定「犯
      第14條之罪，其所移轉、變更、掩飾、隱匿、收受、取得
      、持有、使用之財物或財產上利益，沒收之；犯第15條之
      罪，其所收受、持有、使用之財物或財產上利益，亦同」
      ，而採取義務沒收主義，只要合於前述規定，法院即應為
      相關沒收之諭知，然該洗錢行為之標的是否限於行為人所
      有者始得宣告沒收，法無明文，且實務上一向認為倘法條
      並未規定「不問屬於犯罪行為人與否均沒收」時，自仍以
      屬於被告所有者為限，始應予諭知沒收。另按共同實行犯
      罪行為之人，基於責任共同原則，固應就全部犯罪結果負
      其責任，但因其等組織分工及有無不法所得，未必盡同，
      特別是集團性或重大經濟、貪污犯罪，彼此間犯罪所得分
      配懸殊，其分配較少甚或未受分配之人，如仍應就全部犯
      罪所得負連帶沒收追繳之責，超過其個人所得之剝奪，無
      異代替其他參與者承擔刑罰，違反罪刑法定原則、個人責
      任原則以及罪責相當原則，且顯失公平，此與司法院院字
      第2024號解釋側重在填補損害而應負連帶返還之責任並不
      相同。故共同犯罪，其所得財物之追繳、沒收或追徵，應
      就各人所分得之數為之，亦即依各共犯實際犯罪利得分別
      宣告沒收。是有關共同正犯犯罪所得之沒收、追繳或追徵
      ，應改採就各人分受所得之數為沒收，追徵亦以其所費失
      者為限之見解。至於共同正犯各人有無犯罪所得，或其犯
      罪所得之多寡，應由事實審法院綜合卷證資料及調查所得
      認定之（最高法院105年度台上字第1911、1984號判決意
      旨參照）。
（二）經查，被告自陳其為本案犯行獲得新臺幣（下同）2千元
      之報酬等語（偵緝字卷第49頁，本院卷第49頁），此固為
      其犯罪所得，惟本院考量被告業與告訴人王紫瀅達成調解
      ，並已履行賠償5萬5千元，此有本院調解筆錄及公務電話
      紀錄表在卷可佐（本院卷第77至78、81頁），本院認本件
      已達到沒收制度剝奪被告犯罪所得之立法目的，倘就此部
      分犯罪所得再行宣告沒收或追徵，即有過苛之虞，爰依刑
      法第38條之2第2項規定，不予宣告沒收或追徵。
（三）至被告本案收水之款項，業經其轉交詐欺集團上游成員，
      被告並無事實上之處分權，揆諸前開說明，自無從依洗錢
      防制法第18條第1項前段規定諭知沒收，附此敘明。
據上論斷，應依刑事訴訟法第273條之1第1項、第299條第1項前
段、第310條之2、第454條第2項，洗錢防制法第2條第2款、第14
條第1項，刑法第11條前段、第28條、第339條之4第1項第1款、
第2款、第55條、第59條，刑法施行法第1條之1第1項，判決如主
文。
本案經檢察官王涂芝提起公訴，檢察官邱稚宸到庭執行職務。
中　　華　　民　　國　　111 　年　　9 　　月　　12　　日
                  刑事第四庭      法　官  陳佳妤
上列正本證明與原本無異。
如不服本判決，應於判決送達後20日內敘明上訴理由，向本院提
出上訴狀 (應附繕本) ，上訴於臺灣高等法院。其未敘述上訴理
由者，應於上訴期間屆滿後20日內向本院補提理由書「切勿逕送
上級法院」。
                                  書記官  傅曜晨
中　　華　　民　　國　　111 　年　　9 　　月　　12　　日
附錄本案論罪科刑法條全文：
洗錢防制法第2條
本法所稱洗錢，指下列行為：
一、意圖掩飾或隱匿特定犯罪所得來源，或使他人逃避刑事追訴
    ，而移轉或變更特定犯罪所得。
二、掩飾或隱匿特定犯罪所得之本質、來源、去向、所在、所有
    權、處分權或其他權益者。
三、收受、持有或使用他人之特定犯罪所得。
洗錢防制法第14條
有第2條各款所列洗錢行為者，處7年以下有期徒刑，併科新臺幣
5百萬元以下罰金。
前項之未遂犯罰之。
前2項情形，不得科以超過其特定犯罪所定最重本刑之刑。
中華民國刑法第339條之4
犯第339條詐欺罪而有下列情形之一者，處1年以上7年以下有期
徒刑，得併科1百萬元以下罰金：
一、冒用政府機關或公務員名義犯之。
二、三人以上共同犯之。
三、以廣播電視、電子通訊、網際網路或其他媒體等傳播工具，
    對公眾散布而犯之。
前項之未遂犯罰之。　
【附件】
臺灣新北地方檢察署檢察官起訴書
                                    111年度偵緝字第861號
　　被　　　告　陳睿霆　男　19歲（民國00年0月00日生）
　　　　　　　　　　　　住○○市○○區○○街00巷00號3樓
                         (另案於法務部○○○○○○○執行
                          中)
　　　　　　　　　　　　國民身分證統一編號：Z000000000號
上列被告因詐欺等案件，已經偵查終結，認應提起公訴，茲將犯
罪事實及證據並所犯法條分敘如下：
　　　　犯罪事實
一、陳睿霆(微信帳號「阿申」、鈴木小五郎)與同案被告黃彥棠
    (綽號傻子，已另行起訴)於民國109年8月間某日，加入真實
    姓名年籍不詳、微信帳號「徐祥慶」（暱稱天下，另行簽分
    偵辦）之成年人所屬詐欺集團，其等與上開詐欺集團成員共
    同基於三人以上、共同冒用政府機關及公務員名義詐欺取財
     及洗錢之犯意聯絡，由該詐欺集團之不詳成員於109年9月1
    4日11時許，以假冒「165警察楊秀彥」、「地檢署刑事案件
    調查組林國文組長」等公務機關名義，撥打電話向王紫瀅佯
    稱「你涉及重大刑事案件，發了3次傳票都未到案說明，必
    須分案處理盡快釐清案情，避免淪為共犯，要先繳交所有名
    下帳戶的錢，先存進公正帳戶作監管」云云，致王紫瀅陷於
    錯誤，於同日13時許，前往新北市中和區國光街中華郵政股
    份有限公司提領新臺幣(下同)43萬元、再至新北市土城區金
    城路3段第一商業銀行提領20萬元、復至新北市板橋區重慶
    路聯邦銀行提領13萬元，共提領76萬元，嗣將裝有現金76萬
    之紙袋，依「地檢署刑事案件調查組林國文組長」之指示，
    於同日14時34分許，在新北市中和區華福公園，交與自稱書
    記官之同案被告黃彥棠，同案被告黃彥棠取款後，自行從紙
    袋內抽取7000元作為報酬，復依「天下」指示於同日15時7
    分許，前往臺北市中正區南昌街125巷，將含有現金之紙袋
    交給「阿申」即陳睿霆，陳睿霆復於同日在上開巷旁珠寶行
    回水與「天下」指示之詐欺集團上游，陳睿霆並當場向該上
    游收取2000元作為報酬，以此方式掩飾、隱匿詐欺犯罪所得
    之來源、去向及所在。嗣因王紫瀅發覺受騙而報警處理，始
    悉上情。 
二、案經王紫瀅訴由新北市政府警察局中和分局報告偵辦。
　　　　證據並所犯法條
一、證據清單及待證事實：
編號 證據名稱 待證事實 1 被告陳睿霆於警詢及偵訊之供述 坦承伊向同案被告黃彥棠收取告訴人王紫瀅裝有現金之紙袋後，前往臺北市中正區南昌街125巷珠寶行旁，依天下指令交給不知名人士，並收取2000元作為報酬之事實。  2 同案被告黃彥棠於警詢時及偵查中之供述 同案被告黃彥棠坦承上開時地，向告訴人王紫瀅面交取款，得手後依「天下」指示，前往臺北市中正區南昌路1段125巷口，回水給阿申即被告陳睿霆之事實。  3 告訴人王紫瀅於警詢時之指訴 證明告訴人因遭詐騙，而前往銀行提款後，將裝有現金共76萬元之紙袋交付與自稱書記官即同案被告黃彥棠之事實。  4 告訴人王紫瀅聯邦銀行雙和分行帳戶（帳號：000-000000000號）之存摺內頁交易明細影本、中華郵政帳戶（帳號：000-00000000000000號）之存摺內頁交易明細影本、第一商業銀行帳戶（帳號：00000000000號）之存摺內頁交易明細影本 證明告訴人帳戶內款項遭詐騙集團詐騙而自行領取後交付同案被告黃彥棠之事實。 5 各路口監視器畫面影像翻拍照片 證明告訴人交付76萬元與同案被告黃彥棠後，同案被告黃彥棠再回水給被告陳睿霆之事實。  
二、核被告陳睿霆所為，係犯刑法第339條之4第1項第1款、第2
    款三人以上共同冒用政府機關及公務員名義詐欺取財及違反
    洗錢防制法第14條第1項洗錢等罪嫌。又被告與該詐騙集團
    組織成員間，有犯意聯絡及行為分擔，請論以共同正犯。被
    告所犯上開罪嫌，係以一行為觸犯前揭數罪名，為想像競合
    犯，請依刑法第55條之規定從一重處斷。至被告取得未扣案
    之犯罪所得，請依刑法第38條之1第1項、第3項規定宣告沒
    收，如全部或一部不能沒收或不宜執行沒收時，亦請追徵其
    價額。
三、依刑事訴訟法第251條第1項提起公訴。 
　　此　致
臺灣新北地方法院
中　　華　　民　　國　 111　　年　　5 　　月　　6 　　日
　　　　　　　　　　　    　  檢　察　官　王  涂  芝